ACORDAO-COMPLETO-2296746

ACÓRDÃO 2476/2019 ATA 7/2019 - PRIMEIRA CÂMARA

VISTOS, relatados e discutidos estes autos de tomada de contas especial instaurada pelo Ministério da Cultura em desfavor de Francisco Caram e da Associação e Desenvolvimento de Projetos – ADP, em razão da impugnação parcial de despesas relativas ao projeto cultural intitulado “Livro – Artesanato e Design”;
ACORDAM os Ministros do Tribunal de Contas da União, reunidos em sessão da 1ª Câmara, ante as razões expostas pelo Relator em:
9.1. julgar irregulares as contas de Sr. Francisco Caram (CPF XXX.885.126-XX) e da Associação e Desenvolvimento de Projetos – ADP (CNPJ 10.364.447/0001-01) , condenando-os, em solidariedade, ao pagamento das quantias a seguir especificadas, com a fixação do prazo de quinze dias, a contar das notificações, para comprovarem, perante o Tribunal (art. 214, inciso III, alínea “a”, do Regimento Interno) , o recolhimento das dívidas aos cofres do Fundo Nacional da Cultura, atualizadas monetariamente e acrescidas dos juros de mora, calculados a partir das datas discriminadas, até a data dos recolhimentos, na forma prevista na legislação em vigor.
	VALOR ORIGINAL (R$) 
	DATA DA OCORRÊNCIA

	19.020,69
	29/10/2010

	69.000,00
	18/11/2010

	20.000,00
	25/11/2010

	9.043,22
	24/01/2011

	88,81
	28/01/2011

	609,30
	07/02/2011

	21,60
	08/02/2011

	30,00
	09/02/2011

	124,96
	10/02/2011

	2,00
	11/02/2011

	32,80
	14/02/2011

	47,31
	15/02/2011

	12,50
	16/02/2011

	26,06
	21/02/2011

	4,00
	23/02/2011

	154,74
	24/02/2011

	76,30
	25/02/2011

	792,52
	28/02/2011

	3,00
	04/03/2011

	150,04
	16/03/2011

	40,60
	17/03/2011

	26,63
	21/03/2011

	145,02
	24/03/2011

	40,00
	31/03/2011

	22,32
	06/04/2011

	45,00
	08/04/2011

	6,00
	12/04/2011

	143,47
	14/04/2011

	105,00
	13/05/2011

	15.000,00
	16/05/2011

	196,53
	17/05/2011

	182,02
	18/05/2011

	58,06
	19/05/2011

	44,00
	23/05/2011

	206,00
	03/06/2011

	31,89
	08/06/2011

	58,00
	21/06/2011

	12,00
	22/06/2011

	12.000,00
	28/06/2011

	1.300,00
	05/07/2011

	19.840,00
	03/10/2011

Valor atualizado até 24/11/2017: R$ 306.213,52
9.2. aplicar a Francisco Caram (CPF XXX.885.126-XX) e à Associação e Desenvolvimento de Projetos - ADP (CNPJ 10.364.447/0001-01) , individualmente, a multa prevista no art. 57 da Lei 8.443/1992 c/c o art. 267 do Regimento Interno, no valor R$ 150.000,00 (cento e cinquenta mil reais) , com a fixação do prazo de quinze dias, a contar das notificações, para comprovarem, perante o Tribunal (art. 214, inciso III, alínea “a”, do Regimento Interno) , o recolhimento das dívidas aos cofres do Tesouro Nacional, atualizadas monetariamente desde a data do acórdão até a do efetivo recolhimento, se pagas após o vencimento, na forma da legislação em vigor;
9.3. autorizar a cobrança judicial das dívidas, caso não atendidas as notificações, nos termos do art. 28, inciso II, da Lei 8.443/1992;
 9.4. encaminhar cópia da deliberação ao Procurador-Chefe da Procuradoria da República em Minas Gerais, nos termos do § 3º do art. 16 da Lei 8.443/1992 c/c o § 7º do art. 209 do RI/TCU, para adoção das medidas que entender cabíveis.

Tomada de Contas Especial em razão da impugnação parcial de despesas relativas ao projeto cultural intitulado Livro  Artesanato e Design;

Primeira Câmara

Entidades/órgãos do Governo do Estado de Minas Gerais.

3. Interessados/Responsáveis:
3.1. Interessado: Ministério da Cultura
3.2. Responsáveis: Associação e Desenvolvimento de Projetos - Adp (10.364.447/0001-01); Francisco Caram (XXX.885.126-XX).

13.1. Ministros presentes: Bruno Dantas (na Presidência) e Walton Alencar Rodrigues (Relator).
13.2. Ministro-Substituto convocado: Augusto Sherman Cavalcanti.
13.3. Ministro-Substituto presente: Weder de Oliveira.

WALTON ALENCAR RODRIGUES

Adoto, como relatório, a instrução peça 39, que contou com a anuência do Titular da Unidade Técnica e do Ministério Público (peças 41/42) :
“INTRODUÇÃO
1.  	Cuidam os autos de tomada de contas especial instaurada pela Secretaria de Fomento e Incentivo à Cultura Passivo/Gerência 3 do Ministério da Cultura, em desfavor do Sr. Francisco Caram, na condição de Presidente da Associação, e da Associação e Desenvolvimento de Projetos – ADP, em razão da impugnação parcial de despesas relativas ao projeto cultural intitulado "Livro — Artesanato e Design", o qual tinha por objetivo "mostrar a cultura brasileira do design e sua valorização, bem como a contribuição do artesanato para o design e vice-versa". Os recursos foram captados pela proponente Associação e Desenvolvimento de Projetos e o projeto aprovado pela Portaria 1.012/09, de 31/8/2009, registrado no PRONAC sob o número 091529, para o período de 1°/9 a 31/12/2009, e prorrogado até 31/12/2011 (Peça 1, p. 70-79 e 166) . 
1.1.	O projeto aprovado no valor de R$ 206.345,47 previa a tiragem de 3.006 exemplares do Livro - Artesanato e Design sendo para divulgação/doação 300 livros para o patrocinador e 1.356 para beneficiários. Destes, 300 exemplares seriam doados para bibliotecas públicas do Ministério da Cultura e 1.050 para escolas públicas em todo o país.  Previa também a venda de 1000 livros ao preço de R$25,00 e 350 com preço promocional de R$ 15,00.
1.2.	Foi firmado um contrato de patrocínio entre a Tecidos e Armarinhos Miguel Bartolomeu S/A – Tambasa e a Associação e Desenvolvimento de Projetos – ADP, em 29/9/2010, visando o patrocínio cultural pela Tambasa à ADP em seu projeto "Livro – Artesanato e Design" (Peça 1, p. 115-123) . 	
HISTÓRICO 
2.	Conforme o disposto na cláusula segunda do contrato foi previsto o valor de R$ 206.345,47 para a execução do objeto, sendo o valor total repassado, a título de patrocínio mediante recibo, de 1º/12/2010, do controle de captação de Mecenato, em três parcelas, da seguinte forma (Peça 1, p. 118) : 
	 Valor      Original              (R$) 
	Conta vinculada* 35676-X           Data do crédito
	Local. doc.    (Peça.) 
	Conta Livre*   63441-7            Data do crédito
	Local. doc.  (Peça,) 

	60.000,00
	29/10/2010
	14, p. 5
	9/11/2010
	14, p. 7

	60.000,00
	1/12/2010
	14, p. 8
	8/12/2010
	14, p. 9

	86.345,47
	30/12/2010
	14, p.8
	6/1/2011
	14, p. 11

                       * Dados bancários do MinC para liberação dos recursos (Peça 1, p. 133) 
3. 	O ajuste vigeu no período de 01/09/2009 a 31/12/2011 (peça 1, p. 78 e 151) , tendo o prazo final para a apresentação da prestação de contas expirado 30 dias do término da execução do projeto (peça 1, p. 118-120) , nos termos estabelecidos pela cláusula terceira, que trata das obrigações.
4. 	O Relatório de Execução 340/2012/CGAA/DIC/SEFIC/MINC - Parecer Técnico, de 31/8/2012, concluiu que o objeto e os objetivos foram alcançados. Registra ainda que foram realizadas diligências para saneamento dos autos com relação a despesas executadas com cartaz /pôster e folder que não tinham sido aprovadas pelo Conselho e a questão do valor de comercialização do livro. Em pesquisa na internet o livro estava sendo vendido a R$ 45,00 – preço promocional, sendo que o previsto e aprovado foi de R$ 25,00 – preço normal e R$ 15,00 – preço promocional (Peça 1, p. 319-320) . 
5.	A Avaliação da Prestação de Contas, por sua vez, concluiu pela impugnação parcial das despesas realizadas, no valor de R$ 168.742,39 (Peça 1, p. 325-331) , em virtude de irregularidades verificadas quando da análise da referida prestação de contas.
6.	O Laudo Final sobre a Prestação de Contas 27/2014/G03/Passivo/SEFIC/MinC concluiu que a gestão empreendida no projeto cultural foi qualificada como irregular, sugerindo a reprovação da prestação de contas e a inabilitação do proponente e responsáveis (Peça 1, p. 333-334) .
7.	O Relatório de TCE 36/2015 (Peça 2, p. 60-63) concluiu que o dano ao Erário apurado foi de R$ 168.742,39, que representa aproximadamente 82% dos recursos repassados, sob a responsabilidade do Sr. Francisco Caram e da Associação e Desenvolvimento de Projetos – ADP.
8.	O Relatório de Auditoria da CGU 2293/2015 (Peça 2, p. 92-94) contém a devida manifestação acerca dos quesitos mencionados na IN/TCU 71/2012, tendo concluído aquela instância de Controle pela irregularidade das contas do Sr. Francisco Caram e da Associação e Desenvolvimento de Projetos – ADP conforme Certificado de Auditoria (Peça 2, p. 96) e Parecer do Dirigente do Órgão de Controle Interno (Peça 24, p.97) . 
9.	Em Pronunciamento Ministerial de peça 2, p. 104, o Ministro de Estado da Cultura - Interino, na forma do art. 52 da Lei 8.443/1992, atesta haver tomado conhecimento das conclusões do Controle Interno acerca das presentes contas.
EXAME TÉCNICO
10.	 Em cumprimento ao Despacho do Diretor (peça 22) , foi promovida a citação solidária do Sr. Francisco Caram, na condição de Presidente da Associação, e da Associação e Desenvolvimento de Projetos –ADP, mediante os Ofícios 643/2017 e 644/2017 (peça 23 e 24) , datados de 20/4/2017.
11. 	Os responsáveis tomaram ciência dos aludidos ofícios que lhes foram remetidos, conforme documentos constantes das peças 25 e 37, solicitaram prorrogação de prazo, e apresentaram, tempestivamente suas alegações de defesa, por meio do seu advogado, legalmente constituído, conforme documentação integrante da peça 38.
12. 	  A Associação e Desenvolvimento de Projetos – ADP e o Sr. Francisco Caram foram ouvidos em decorrência da impugnação parcial das seguintes despesas, no valor total de R$ 168.742,39, relativas ao projeto cultural intitulado "Livro - Artesanato e Design" – PRONAC 091529:
1) nota Fiscal 1.539, no valor de R$ 69.000,00, que foi cancelada 2 horas e 21 minutos após ser emitida pela empresa Artes Gráficas Formato Ltda.;
2) não houve a comprovação do resgate integral do valor aplicado, de R$ 9.032, 12;
3) foram emitidos recibos simples de pessoas jurídicas, quando é obrigatória a emissão de notas fiscais provenientes destas. Valor impugnado: R$ 66.840,00; 
4) comprovantes de pagamentos emitidos sem o nome da proponente ou menção ao projeto vinculado. Valor impugnado: R$ 4.849,58; 
5) o proponente foi beneficiado com a margem de 20% no item 1.1 -- "Pesquisa" - para remanejamento de item de orçamento segundo orientações contidas nos pareceres n° 878/2012/CONJUR-MINC/CGU/AGU e n° 607/2013/CONJUR-MINC/CGU/AGU, que dão pela retroação do valor percentual para remanejamento entre rubricas, tendo este item sido extrapolado em R$ 13.200,00;
6) o proponente foi beneficiado com a margem de 20% no item 2.3 -- "Projeto Gráfico" - para remanejamento de item de orçamento, tendo este item sido extrapolado em R$ 1.188,34;
7) o proponente foi beneficiado com a margem de 20% no item 2.4 -- "Produção de Texto" - para remanejamento de item de orçamento, tendo este item sido extrapolado em R$ 1.388,33;
8) o proponente foi beneficiado com a margem de 20% no item 2.7 - "Fotografia Artística" - para remanejamento de item de orçamento, tendo este item sido extrapolado em R$ 2.588,33;
9) despesas com tarifas bancárias, no extrato da conta movimento, em desacordo com a legislação, no valor de R$ 61,85; 
10) gastos não comprovados por meio de documentos fiscais no valor de R$ 593,84.
12.1.	Argumento 1: no que tange aos esclarecimentos apresentados nos tópicos “Das razões de defesa”; “Da proposta e das condições de sua autorização”, e “Da obra (objeto do projeto) : Livro – Artesanato e Design”, o representante legal alega que o projeto cultural em tela, “Livro: Artesanato e Design – A arte de Construir Objetos”, foi realizado em consonância aos termos da proposta apresentada ao poder público, foi regularmente executado e que não houve nenhuma irregularidade que representasse o mínimo prejuízo ao erário, tanto assim que a	 juntada de um exemplar da obra comprovam a realização do objeto do projeto (peça 38, p. 3-5) . 
12.1.1.	Análise: Não assiste razão ao defendente. A jurisprudência desta Corte é no sentido de que a mera execução física do objeto ou de parte dele, por si só, não comprova que os recursos foram aplicados corretamente, cabendo ao responsável demonstrar o nexo causal entre os recursos que lhe foram repassados ou captados e os documentos de despesas referentes à execução, tais como notas de empenho, recibos, notas fiscais, extratos bancários, de forma que seja possível confirmar que determinada obra, neste caso, o exemplar do livro, foi executado com os recursos captados. Esse entendimento fundamenta-se no dever de prestar contas, previsto no parágrafo único do art. 70 da Constituição Federal, bem como em outros normativos infraconstitucionais, como o Decreto-Lei 200/1967. Nesse sentido é o teor dos Acórdão 2024/2016-TCU-Segunda Câmara, 1.449/2016-TCU-2ª Câmara, 11.236/2015-TCU-2ª Câmara, 11.222/2015-TCU-2ª Câmara e 7.612/2015-TCU-1ª Câmara.
12.1.2.	Desse modo, propõe-se rejeitar as alegações de defesa uma vez que não foram acompanhadas de documentos suficientes para demonstrar o nexo causal entre o total dos recursos captados e a obra executada, o exemplar do livro editado, ou seja o livro comprova a realização do objeto, mas não demonstra o nexo entre os recursos captados e as despesas apresentadas na execução do projeto.
12.2.	Argumento 2: quanto à impugnação das despesas realizadas no valor de R$ 168.742,39, em virtude de irregularidades verificadas quando da análise da prestação pelo órgão repassador e objeto da presente citação, o defendente apresentou as seguintes alegações:
12.2.1.	Argumento 2.1: com relação ao item “Das condições de realização da obra”, o representante alega que os responsáveis não foram informados sobre o cancelamento da nota fiscal 1.539, no valor de R$ 69.000,00, e o cancelamento da referida nota fiscal seria de responsabilidade da empresa que emitiu a nota. Sendo assim, o requerente argui que os requeridos não são responsáveis pelo cancelamento da nota ou por qualquer ilicitude ou irregularidade. 
12.2.1.1.	Análise: quando instados a se manifestar acerca de determinado fato, devem os responsáveis utilizar-se dos meios disponíveis para apresentar o conjunto de elementos suficientes para esclarecê-lo, sob pena de, não o fazendo, permitir ao julgador firmar convicção apenas com base nas informações constantes dos autos. As alegações do defendente não se fizeram acompanhar de documentos suficientes para demonstrar a regularidade do pagamento da despesa realizada, junto à empresa Artes Gráficas Formato Ltda.
12.2.1.2.	Assim, propõe-se rejeitar as alegações apresentadas, uma vez que não foram acompanhadas de documentos fiscais capazes de para demonstrar a regularidade do pagamento da despesa realizada. 
12.2.2.	Argumento 2.2: a respeito “Da não comprovação de resgate de valor aplicado” argumenta que os responsáveis anexaram o extrato da conta bancária na qual movimentaram os recursos investidos no custeio da execução do projeto, e que em tal documento pode-se observar que todo o valor foi efetivamente resgatado em algum momento, e, em conformidade com os comprovantes apresentados, reverteram em custeio dos serviços correspondentes à execução do objeto do projeto. 
12.2.2.1.	Análise:  não merece prosperar este argumento, pois quando da impugnação parcial das despesas apresentadas, o analista da prestação de contas fez a seguinte ressalva: o proponente aplicou recursos incentivados, em uma única transferência de R$ 115.000,00 do projeto, no período de janeiro  a agosto de 2011, porém, ao conciliar a quantidade de resgates à aplicação durante o período em questão evidenciou que os resgastes no extrato da conta movimento compreendiam R$ 105.967,88, ou seja,           R$ 9.032,12 a menos do valor aplicado.  Por isso, em virtude de não ter resgatado o valor aplicado ou comprovado o gasto, esta prestação de contas contesta a despesa de R$ 9.032,12. Situação contrária ao disposto no art. 30 da IN/STN 01/1997 que estabelece que as despesas serão comprovadas mediante documentos originais fiscais ou equivalentes, devendo as faturas, recibos, notas fiscais e quaisquer outros documentos comprobatórios serem emitidos em nome do convenente ou do executor, se for o caso, devidamente identificados com referência ao título e número do convênio.
12.2.2.2.	Desse modo, fica evidenciado a não comprovação desta despesa e a alegação apresentada deve ser rejeitada.
12.2.3.	Argumento 2.3: no tópico “Dos Recibos Fiscais (recibos simples) ”, o representante alega que as pessoas jurídicas emitentes dos “recibos fiscais”, contratadas pelos requeridos, tratam-se de pessoas jurídicas sem fins lucrativos, classificadas como de utilidade pública e por isso, são legalmente desobrigadas da emissão de notas fiscais, conforme expressamente consignado no artigo 150, inciso VI da Constituição da República e artigo 12, da Lei 9.532/1997. Ressalta ainda que ao exigir somente notas fiscais como documentos hábeis à comprovação de despesas realizadas na execução do projeto equivaleria a impedir que pessoas jurídicas sem fins lucrativos fossem contratadas pela proponente. A seguir, sobre o item “Dos recibos “sem” indicação do nome do proponente ou do projeto”, o defendente ressalta que pelo menos até 2010 inúmeros prestadores de serviços e pequenos estabelecimentos, que operavam com impressoras fiscais, não tinham condições de fornecer documento fiscal com tais informações, pela impossibilidade de equipamento e instrumentos operacionais. Sendo assim, justifica que não há como exigir que os requeridos obtivessem e apresentassem documentos que não eram oferecidos pelos profissionais contratados, em razão de impossibilidade físico-instrumental.
12.2.3.1.	Análise: Os documentos fiscais contestados, no valor total de R$ 66.840,00, foram identificados como recibos simples de pessoas jurídicas, situação em desacordo com a Lei 8.846/1994, arts. 1º e 2º, e o Acórdão 2261/2005-TCU-Plenário, que estabeleceu o seguinte no subitem 9.9.2:
Para fiel cumprimento ao que determina o art. 30 da IN/STN n.º 01/1997 e as demais normas que regulam a matéria, em especial as Leis 4.729/1965, art. 1º, incisos II a IV; 8.137/1990, art. 1º, inciso V; 8.846/1994, arts. 1º e 2º; 9.532/1997, art. 61, § 1º; 4.502/1964, art. 47, e o Convênio ICMS S/Nº, de 15/12/1970, art. 6º, somente aceitem a comprovação de despesas, no caso de fornecedor pessoa jurídica, por meio de notas fiscais ou documentos fiscais equivalentes e, no caso de fornecedor pessoa física, que não esteja obrigado à emissão de nota fiscal ou documento equivalente, somente por meio de documentação que atenda as exigências da legislação trabalhista e previdenciária.
12.2.3.2.	Desse modo, mantemos os termos da proposta formulada anteriormente pelo não acolhimento da defesa. 
12.2.4.	Argumento 2.4: “Das “margens” extrapoladas”, com referência às quatro imputações - extrapolação em 20%, da margem para pesquisa, projeto gráfico, produção de texto e fotografia artística, o representante argumenta que há autorização normativa para que fosse extrapolado o limite imposto pelo Estado.
12.2.4.1. 	Análise: os argumentos apresentados não podem ser aceitos, visto que o Parecer 607/2013/CONJUR-MINC/CGU/AGU entendeu plenamente razoável a aplicabilidade imediata do art. 65 da IN/MINC 01/2013 às prestações de contas e às tomadas de contas especiais cujas análises conclusivas ainda encontravam-se pendentes de mérito. O art. 65 da IN/MINC 01/2013 estabeleceu no §1º que prescindirão da prévia autorização do MinC as alterações de valores de itens orçamentários do projeto, dentro do limite de vinte por cento do valor do item, para mais ou para menos, para fins de remanejamento, desde que não alterem o valor total do orçamento aprovado do projeto. Neste caso, em exame, houve alteração acima do percentual permitido, conforme dados (peça 1, p. 327-329) reproduzidos na tabela abaixo: 
	Item do Projeto Aprovado
	Valor Aprovado   (R$)        
	Variação Permitida/20% (R$) 
	Valor Executado (R$) 
	Valor Extrapolado (R$) 

	Pesquisa
	9.000,00
	10.800,00
	24.000,00
	13.200,00

	Projeto Básico
	15.000,00
	18.000,00
	19.188,34
	1.188,34

	Produção de Texto
	14.000,00
	16.800,00
	18.188,33
	1.388,33

	Fotografia Artística
	8.000,00
	9.600,00
	12.188,33
	2.588,33

12.2.4.2.	Ante a ausência de apresentação de novos elementos, somos pelo não acolhimento das alegações apresentadas.
12.2.5.	Argumento 2.5: Sobre a questão “Da Tarifa Bancária”, o representante alega que a cobrança não foi autorizada à época, mas era a contrapartida exigida pelo serviço bancário prestado. E no que diz respeito ao tópico “Despesas excedentes no importe de R$ 593,84” o representante alega que o valor é irrisório em comparação ao que foi executado e que os requeridos não possuíam conhecimento sobre a utilização do valor. 
12.2.5.1.	Análise: com relação ao pagamento das tarifas bancárias e aos gastos não comprovados por meio de documentos fiscais no valor de R$ 593,84, esses procedimentos estão em desacordo com o disposto no art. 24, inciso IX da IN/MINC 01/2010, que veda despesas com taxas bancárias, multas, juros ou correção monetária, inclusive referentes a pagamentos ou recolhimentos fora dos prazos e ao disposto no art. 30 da IN/STN 01/1997. A jurisprudência desta Corte tem reiterado a referida disposição de acordo com os Acórdão 1712/2015-TCU-Primeira Câmara, 2.647/2015-TCU-2ª Câmara, 3.449/2015-TCU-1a Câmara, 3.632/2015-TCU-1ª Câmara, 4.628/2015-TCU-1ª Câmara, 6.019/2015-TCU-2ª Câmara e 6.226/2015-TCU-1a Câmara.
12.2.5.2.	Desse modo, em face dos argumentos apresentados, propõe-se o não acolhimento das alegações de defesa.
12.3.	Argumento 3: concluindo, o representante legal solicita que, antes do pronunciamento do mérito da lide, especificamente com relação a nota fiscal emitida pela empresa Artes Gráficas Formato Ltda., seja sobrestado o processo e realizada diligências junto ao Ministério da Cultura para que envie novamente uma cópia legível da referida nota fiscal, junto à empresa Artes Gráficas Formato Ltda., para que explique as razões para o cancelamento da Nota Fiscal e junto à autoridade fazendária para apuração de eventuais irregularidades com relação ao cancelamento da nota fiscal. E assim, depois da observância de todo o devido processo legal e o amplo direito de defesa, seja julgado o feito e aprovada integralmente as contas prestadas pelos responsáveis que se colocam à disposição para a análise de mérito da matéria.  
12.3.1.	Análise: a solicitação do responsável de que caberia ao TCU a realização de diligências para produção de provas para comprovar a regularidade da aplicação dos recursos públicos repassados por convênio é recorrente neste Tribunal. Entretanto, por força do que dispõe o art. 70, parágrafo único, da Constituição Federal, bem assim o art. 93 do Decreto-Lei 200/1967 c/c o art. 66 do Decreto 93.872/1986, resta claro que tal comprovação compete exclusivamente ao gestor dos recursos. Tal entendimento está consolidado nesta Corte de Contas, conforme se verifica nos Acórdão 1577/2014-TCU-Segunda Câmara, 6.716/2015-TCU-1ª Câmara, 9.254/2015-TCU-2ª Câmara, 9.820/2015-TCU-2ª Câmara e 659/2016-TCU-2a Câmara.
12.3.2	Desse modo, ao contrário do que supõe o responsável, o ônus da prova recai sobre o gestor e não sobre o TCU, devendo o gestor fornecer todas as provas da regular aplicação dos recursos sob sua responsabilidade, em conformidade com os normativos vigentes e reiterada jurisprudência do TCU. Propõe-se rejeitar a solicitação de realização de diligências e de sobrestamento do mérito da matéria.
CONCLUSÃO
13.	Em face da análise promovida no item 12, propõe-se rejeitar as alegações de defesa apresentadas pelo Sr. Francisco Caram e pela Associação e Desenvolvimento de Projetos –ADP, uma vez que não foram suficientes para sanear as irregularidades a eles atribuídas. 
14.	Os argumentos de defesa tampouco lograram afastar o débito imputado aos responsáveis. Ademais, inexistem nos autos elementos que demonstrem sua boa-fé ou a ocorrência de outros excludentes de culpabilidade. Desse modo, suas contas devem, desde logo, ser julgadas irregulares, nos termos do art. 202, § 6º, do Regimento Interno/TCU, procedendo-se à sua condenação em débito e à aplicação da multa prevista no art. 57 da Lei 8.443/1992. 
PROPOSTA DE ENCAMINHAMENTO 
15.	Diante do exposto, submetemos os autos à consideração superior, propondo ao Tribunal:
	a) com fundamento nos arts. 1º, inciso I, 16, inciso III, alíneas “b” e “c”, e § 2º da Lei 8.443/1992 c/c os arts. 19 e 23, inciso III, da mesma Lei, e com arts. 1º, inciso I, 209, inciso II, e § 5º, 210 e 214, inciso III, do Regimento Interno, que sejam julgadas irregulares as contas do Sr. Francisco Caram (CPF XXX.885.126-XX) , na condição de Presidente da Associação, e condená-lo, em solidariedade, com a Associação e Desenvolvimento de Projetos – ADP (CNPJ 10.364.447/0001-01) ao pagamento das quantias a seguir especificadas, com a fixação do prazo de quinze dias, a contar das notificações, para comprovarem, perante o Tribunal (art. 214, inciso III, alínea “a”, do Regimento Interno) , o recolhimento das dívidas aos cofres do Fundo Nacional da Cultura, atualizadas monetariamente e acrescidas dos juros de mora, calculados a partir das datas discriminadas, até a data dos recolhimentos, na forma prevista na legislação em vigor.
	VALOR ORIGINAL (R$) 
	DATA DA OCORRÊNCIA

	19.020,69
	29/10/2010

	69.000,00
	18/11/2010

	20.000,00
	25/11/2010

	9.043,22
	24/01/2011

	88,81
	28/01/2011

	609,30
	07/02/2011

	21,60
	08/02/2011

	30,00
	09/02/2011

	124,96
	10/02/2011

	2,00
	11/02/2011

	32,80
	14/02/2011

	47,31
	15/02/2011

	12,50
	16/02/2011

	26,06
	21/02/2011

	4,00
	23/02/2011

	154,74
	24/02/2011

	76,30
	25/02/2011

	792,52
	28/02/2011

	3,00
	04/03/2011

	150,04
	16/03/2011

	40,60
	17/03/2011

	26,63
	21/03/2011

	145,02
	24/03/2011

	40,00
	31/03/2011

	22,32
	06/04/2011

	45,00
	08/04/2011

	6,00
	12/04/2011

	143,47
	14/04/2011

	105,00
	13/05/2011

	15.000,00
	16/05/2011

	196,53
	17/05/2011

	182,02
	18/05/2011

	58,06
	19/05/2011

	44,00
	23/05/2011

	206,00
	03/06/2011

	31,89
	08/06/2011

	58,00
	21/06/2011

	12,00
	22/06/2011

	12.000,00
	28/06/2011

	1.300,00
	05/07/2011

	19.840,00
	03/10/2011

Valor atualizado até 24/11/2017: R$ 306.213,52
b) aplicar ao Sr. Francisco Caram (CPF XXX.885.126-XX) e à Associação e Desenvolvimento de Projetos - ADP (CNPJ 10.364.447/0001-01) , individualmente, a multa prevista no art. 57 da Lei 8.443/1992 c/c o art. 267 do Regimento Interno, com a fixação do prazo de quinze dias, a contar das notificações, para comprovarem, perante o Tribunal (art. 214, inciso III, alínea “a”, do Regimento Interno) , o recolhimento das dívidas aos cofres do Tesouro Nacional, atualizadas monetariamente desde a data do acórdão até a do efetivo recolhimento, se for paga após o vencimento, na forma da legislação em vigor;
	c) autorizar, desde logo, nos termos do art. 28, inciso II, da Lei 8.443/1992, a cobrança judicial das dívidas caso não atendidas as notificações;
	d) autorizar, desde logo, caso seja de interesse dos responsáveis, o pagamento da dívida em até 36 parcelas mensais e consecutivas, nos termos do art. 26 da Lei 8.443/1992 c/c o art. 217 do Regimento Interno, fixando-lhes o prazo de quinze dias, a contar do recebimento da notificação, para comprovarem perante o Tribunal o recolhimento da primeira parcela, e de trinta dias, a contar da parcela anterior, para comprovarem os recolhimentos das demais parcelas, devendo incidir sobre cada valor mensal, atualizado monetariamente, os juros de mora devidos, na forma prevista na legislação em vigor;
e) encaminhar cópia da deliberação ao Procurador-Chefe da Procuradoria da República em Minas Gerais, nos termos do § 3º do art. 16 da Lei 8.443/1992 c/c o § 7º do art. 209 do RI/TCU, para adoção das medidas que entender cabíveis, e informar que o inteiro teor da deliberação pode ser consultado no endereço www.tcu.gov.br/acordaos.”

8.1. Ricardo Sostenes Coutinho Peito (61422/OAB-MG), representando Francisco Caram e Associação e Desenvolvimento de Projetos - Adp.

Subprocurador-Geral Lucas Rocha Furtado.

TOMADA DE CONTAS ESPECIAL. PROJETO CULTURAL. NÃO APROVAÇÃO. CITAÇÃO. ELEMENTOS INSUFICIENTES PARA A DEMONSTRAÇÃO DA CORRETA UTILIZAÇÃO DOS RECURSOS. CONTAS IRREGULARES. DÉBITO. MULTA.

TOMADA DE CONTAS ESPECIAL (TCE)

Secretaria do TCU no Estado de Minas Gerais (Sec-MG).

Cuidam os autos de tomada de contas especial instaurada pelo Ministério da Cultura em desfavor de Francisco Caram e da Associação e Desenvolvimento de Projetos – ADP, em razão da impugnação parcial de despesas relativas ao projeto cultural intitulado “Livro - Artesanato e Design”. 
O valor de R$ 206.345,47 foi repassado para a execução do objeto, em três parcelas, da seguinte forma (Peça 1, p. 118) : 
	 Valor      Original              (R$) 
	Conta vinculada* 35676-X           Data do crédito
	Local. doc.    (Peça.) 
	Conta Livre*   63441-7            Data do crédito
	Local. doc.  (Peça,) 

	60.000,00
	29/10/2010
	14, p. 5
	9/11/2010
	14, p. 7

	60.000,00
	1/12/2010
	14, p. 8
	8/12/2010
	14, p. 9

	86.345,47
	30/12/2010
	14, p.8
	6/1/2011
	14, p. 11

                       * Dados bancários do MinC para liberação dos recursos (Peça 1, p. 133) 
No âmbito deste Tribunal, a Associação e Desenvolvimento de Projetos – ADP e Francisco Caram foram citados em decorrência da impugnação parcial das despesas a seguir arroladas, no valor total de R$ 168.742,39:
1) nota Fiscal 1.539, no valor de R$ 69.000,00, cancelada 2 horas e 21 minutos após ser emitida pela empresa Artes Gráficas Formato Ltda.;
2) não comprovação do resgate integral do valor aplicado, de R$ 9.032, 12;
3) utilização de recibos simples de pessoas jurídicas obrigadas à emissão de notas fiscais, no valor de R$ 66.840,00; 
4) comprovantes de pagamentos emitidos sem o nome da proponente ou menção ao projeto vinculado. Valor impugnado: R$ 4.849,58; 
5) o proponente foi beneficiado com a margem de 20% no item 1.1 -- "Pesquisa" - para remanejamento de item de orçamento segundo orientações contidas nos pareceres n° 878/2012/CONJUR-MINC/CGU/AGU e n° 607/2013/CONJUR-MINC/CGU/AGU, que dão pela retroação do valor percentual para remanejamento entre rubricas, tendo este item sido extrapolado em R$ 13.200,00;
6) o proponente foi beneficiado com a margem de 20% no item 2.3 -- "Projeto Gráfico" - para remanejamento de item de orçamento, tendo este item sido extrapolado em R$ 1.188,34;
7) o proponente foi beneficiado com a margem de 20% no item 2.4 -- "Produção de Texto" - para remanejamento de item de orçamento, tendo este item sido extrapolado em R$ 1.388,33;
8) o proponente foi beneficiado com a margem de 20% no item 2.7 - "Fotografia Artística" - para remanejamento de item de orçamento, tendo este item sido extrapolado em R$ 2.588,33;
9) despesas com tarifas bancárias, no extrato da conta movimento, em desacordo com a legislação, no valor de R$ 61,85; 
10) gastos não comprovados por meio de documentos fiscais no valor de R$ 593,84.
As alegações de defesa apresentadas foram examinadas e rejeitadas pela Unidade Técnica e pelo Ministério Público.
Passo a decidir.
Verifico assistir razão à Unidade Instrutiva e ao Parquet especializado, cujos pareceres incorporo às razões de decidir.
Regularmente citados, os responsáveis não carrearam aos autos elementos que comprovassem a correta aplicação dos recursos repassados. 
Tampouco foram apresentadas justificativas aptas a elidir as impugnações descritas no ofício citatório.
Ante o exposto, acolho os pareceres, rejeito as alegações de defesa apresentadas e voto por que o Tribunal adote o acórdão que ora submeto à apreciação deste Colegiado. 
TCU, Sala das Sessões Ministro Luciano Brandão Alves de Souza, em 19 de março de 2019.
WALTON ALENCAR RODRIGUES 
Relator